【裁判字號】    99,上易,45
【裁判日期】    990428
【裁判案由】    返還不當得利
【裁判全文】
臺灣高等法院臺中分院民事判決          99年度上易字第45號
上  訴  人  甲○○
訴訟代理人  洪嘉鴻律師
複  代理人  鄭晃奇律師
被  上訴人  乙○
訴訟代理人  陳建勛律師
上列當事人間返還不當得利事件，上訴人對於中華民國98年12月
8日臺灣臺中地方法院98年度訴字第808號第一審判決提起上訴，
本院於民國99年4月14日辯論終結，茲判決如下：
    主  文
上訴駁回。
第二審訴訟費用由上訴人負擔。
    事實及理由
一、被上訴人主張：伊於民國（下同）97年11月19日委託上訴人
    向金融機構辦理貸款。上訴人以需提供資力證明為由，要求
    伊提供現款，伊委由訴外人丙○○、戊○○夫妻於同年月21
    日至台中市○○路198號上訴人所經營之「文品茶行」2樓，
    當場交付上訴人新台幣（下同）100萬元；另於同日下午4時
    許，丙○○、戊○○夫妻與上訴人至新光商業銀行股份有限
    公司大墩分行（下稱新光銀行大墩分行）將現金50萬元臨櫃
    存入銀行帳戶，合計共交付現金150萬元（下稱系爭150萬元
    ）予上訴人。茲因上訴人無法依約於98年1月底前完成貸款
    事宜，伊乃於98年3月2日以台中英才郵局第479號存證信函
    向上訴人為終止委任契約之意思表示，並請求上訴人返還系
    爭150萬元，惟上訴人置之不理。兩造間之委任關係既經伊
    終止而消滅，伊得類推適用民法第二百五十九條解除契約回
    復原狀之規定，請求上訴人返還150萬元；又上訴人持有系
    爭150萬元係無法律上理由而受利益，致伊受有損害等情，
    爰類推適用民法第二百五十九條及第一百七十九條之規定，
    求為命：上訴人應給付被上訴人150萬元，及自起訴狀繕本
    送達翌日起至清償日止，按年利率5%計算利息之判決。
二、上訴人則以：伊從未自被上訴人或其所指丙○○、戊○○夫
    妻處收取150萬元。97年11月21日中午12時至下午1時，伊在
    台中市道禾實驗小學（下稱道禾小學）收取款項，自不可能
    於同日中午在「文品茶行」2樓收取丙○○、戊○○交付100
    萬元。同日伊在新光銀行大墩分行之帳戶亦無款項匯入。按
    辦理貸款所需資力證明，一般均以貸款人之不動產或銀行存
    款為憑，無須交付現款，被上訴人始終無法提出簽收單之類
    書面證據，150萬元非小數目，丙○○係代書，豈有為客戶
    轉交150萬元卻未要求收款人簽立字據、未保留匯款收據之
    理，丙○○、戊○○之證詞有違常理，顯非實在等語，資為
    抗辯。
三、被上訴人主張其於97年11月19日委託上訴人向金融機構辦理
    貸款等事實，為上訴人所不爭執，且有授權書在卷可證（見
    原審卷3頁），上訴人亦未爭執該授權書之真正（見原審卷
    24頁），自堪信為真實。
四、被上訴人又主張上訴人以需提供資力證明為由，要求其提供
    現款，伊委由訴外人丙○○、戊○○夫妻於97年11月21日交
    付150萬元予上訴人等情，則為上訴人所否認。查，被上訴
    人於97年11月21日分別匯入丙○○台中東興路郵局30萬元、
    70萬元，經丙○○提領現金100萬元後，再於同日由張瓊月
    （按係被上訴人之姊）匯入50萬元於上開丙○○帳戶，丙○
    ○於同日再提領現金50萬元，有郵政存簿儲金簿影本在卷可
    憑（見原審卷35至38頁）。又，丙○○、戊○○證稱先於97
    年11月21日中午提領現金100萬元，至台中市○○路198號上
    訴人所經營之「文品茶行」2樓交付上訴人，再於同日下午4
    時許，丙○○、戊○○夫妻與上訴人至新光銀行大墩分行將
    50萬元現金臨櫃存入該銀行帳戶等情，業據證人丙○○、戊
    ○○證述明確在卷（見原審卷24、25、27頁，本院卷60至62
    頁）。而丙○○、戊○○夫妻與上訴人至新光銀行大墩分行
    將現金50萬元臨櫃存入該行帳戶等情，亦據證人張家榮證述
    明確在卷（見原審卷60頁），並有新光銀行大墩分行98年6
    月24日函附97年11月21日存入憑條載明當日下午4時6分38秒
    ，訴外人曄陞實業股份有限公司（即上訴人之妻朱黃桂娟為
    法定代理人之公司，下稱曄陞公司）存入50萬元可憑（見原
    審卷70、71頁）。足見證人丙○○、戊○○證述，與事實相
    符，應可採取。上訴人以丙○○、戊○○交付現金150萬元
    未要求上訴人簽立收據，否認丙○○、戊○○之證詞，應不
    可採。被上訴人主張上訴人以需提供資力證明為由，要求其
    提供現款，伊委由訴外人丙○○、戊○○夫妻於97年11月21
    日交付150萬元予上訴人等事實，堪信為真實。
五、上訴人雖以前詞置辯。惟查：
  (一)上訴人就被上訴人是否委託其向金融機構貸款乙節，先稱「
    原告（即被上訴人）確曾委託被告（即上訴人）協商房屋銀
    行貸款事宜」（見原審卷10頁），後改稱「授權書沒有寫乙
    ○（即被上訴人）委託甲○○（即上訴人）向金融機構辦理
    貸款。沒有授權此事，我沒做這件事」（見原審卷58頁），
    嗣又改稱「不爭執被上訴人於97年11月19日委託上訴人向金
    融機構辦理貸款」（見原審卷171頁背面），其說詞前後不
    同，已有可疑。
  (二)上訴人確與丙○○、戊○○於98年11月21日下午4時許，至
    新光銀行大墩分行將現金50萬元臨櫃存入該銀行帳戶，已如
    上述，上訴人先以電話聯絡銀行人員張家榮表明欲於下午3
    時30分營業時間外存款，此據張家榮證述在卷（見原審卷60
    頁），而以現金50萬元存款，金額不小，並有丙○○夫妻陪
    同前往，此種特殊之存款方式，一般人於一年左右時間內，
    應仍可清楚記憶。惟上訴人於98年4月28日（事發後約半年
    ）原法院言詞辯論期日稱「簽完授權書不一定要幫忙，我沒
    有跟證人（指丙○○、戊○○）到新光銀行找張副理」（見
    原審卷27頁背面），並影印其於新光銀行大墩分行之存摺97
    年11月21日無50萬元存款之資料（見原審卷31頁），以證明
    其當日並無至該銀行存入50萬元。上訴人顯有故意不告知其
    於98年11月21日至新光銀行大墩分行存款之事實。果上訴人
    如為其個人收入之存款，應於法院言詞辯論期日坦然告知，
    方符常情。惟上訴人故意隱瞞至銀行存款之事實，且提出證
    據證明當日無存款之事實，上訴人顯有掩飾丙○○、戊○○
    陪同其前往銀行存款之事實。
  (三)經原法院於98年6月9日言詞辯論期日訊問證人張家榮，張家
    榮告知存款可能存入曄陞公司後，向新光銀行大墩分行查詢
    ，該行於98年6月24日函附97年11月21日存入憑條，其上載
    明當日下午4時6分38秒，訴外人曄陞公司存入50萬元（見原
    審卷70、71頁），上訴人於原法院98年7月28日言詞辯論期
    日始改稱：該存入憑條為伊之筆跡，存入款項為「文品茶行
    」一段營業時間之門市收入，當日約有70萬元，之前未否認
    97年11月21日下午到新光銀行大墩分行，只是說不記得云云
    （見原審卷140頁），並提出門市收入明細（見原審卷142頁
    ）。被上訴人於98年3月30日提起本訴，經原法院98年4月28
    日、6月9日言詞辯論期日，其間已經過近2月餘，對於97年
    11月21日曄陞公司存款之事實，查看曄陞公司存摺存款資料
    ，即可得知。上訴人竟隱瞞此事實，至原法院查得曄陞公司
    50萬元存款後，始改變說詞，已可認曄陞公司50萬元存款，
    非上訴人經營「文品茶行」之收入。倘該筆50萬元存款，係
    上訴人經營「文品茶行」之收入，上訴人自行前往存款即可
    ，丙○○、戊○○無陪同前往銀行存款之理。再者，上訴人
    稱於97年11月21日至新光銀行大墩分行清償貸款11萬8018元
    （見原審卷139頁），該結清貸款之時為當日下午3時18分，
    有上訴人提出之收回收息憑證在卷可證（見原審卷145頁）
    ，足認上訴人當日下午3時18分許已至新光銀行大墩分行辦
    理清償貸款事宜，果如上訴人所稱於當日已累計收入現金73
    萬餘元（見上訴人提出之收入明細，原審卷142頁），上訴
    人應可於銀行營業時間內存入現金50萬元，又何需要求銀行
    人員於營業時間外，由丙○○、戊○○陪同前往存入50萬元
    。足認該50萬元，確係丙○○、戊○○交付上訴人至新光銀
    行大墩分行存入無訛。上訴人所辯，與事實不符，不足採取
    。
  (四)上訴人復抗辯其97年11月21日中午12時至下午1時在道禾小
    學收取款項，自不可能於同日中午在「文品茶行」2樓收取
    丙○○、戊○○交付100萬元等語，提出現金簽收單影本附
    卷（見本院卷79頁），並舉證人即道禾小學主任丁○○為證
    。惟依丁○○證述：97年11月21日伊與上訴人約好中午吃飯
    後收款，現金簽收單上「12：45」係上訴人收款時間，伊和
    上訴人聊到下午2時前，因伊下午2時以後有課；道禾小學至
    文品茶行約5分鐘車程等語（見本院卷82至85頁）。以道禾
    小學、文品茶行間5分鐘車程之距離，上訴人非不可能於文
    品茶行與丙○○、戊○○夫妻見面收取100萬元款項，再至
    道禾小學收取25萬元款項。況丙○○、戊○○所稱中午，並
    非精確之時間，或有可能逾當日13時許，自不能以此否認丙
    ○○、戊○○證述交付100萬元之事實。上開事證，不足為
    有利上訴人之認定。
  (五)上訴人辯稱丙○○既證稱曾於97年11月14日與伊合作長安球
    場貸款案，同樣交付150萬元，未簽收據，發生糾紛，則於
    本件如有交付金錢之事實，自當更為謹慎，要求伊簽發收據
    ，竟無法提出收據，足認其證詞不實云云。惟查，依丙○○
    證述文義，其係於97年11月14日因長安球場貸款案交付金錢
    予上訴人，非謂當日發生糾紛（見本院卷61頁），而本件交
    付款項在同年月21日，相隔僅數日，嗣長安球場貸款案及本
    件貸款案均未能完成貸款，上訴人並因此2件貸款案經臺灣
    臺中地方法院檢察署檢察官以涉犯詐欺罪提起公訴，有該署
    98年度偵字第13256、18864號起訴書影本在卷可稽（見本院
    卷56至58頁），丙○○之證詞無上訴人所指不合理之處，上
    訴人所辯仍不足採。至被上訴人何以對上訴人所稱辦理貸款
    資力證明，需交付現款乙節，未啟疑惑。據被上訴人稱伊係
    因欲貸款800萬元，上訴人要伊將款項存入曄陞公司帳戶內
    ，以瞭解伊之信用等語（見本院卷63頁），因係被上訴人相
    信上訴人之言詞所為，自難以此否認被上訴人交付150萬元
    之事實。
六、由上論述，足認被上訴人主張上訴人因受其委任向銀行辦理
    貸款事宜，收取系爭150萬元等情為真實。上訴人否認收取
    150萬元，不足採取。而按稱委任者，謂當事人約定，一方
    委託他方處理事務，他方允為處理之契約。當事人之任何一
    方，得隨時終止委任契約。當事人依法律之規定終止契約者
    ，應向他方當事人以意思表示為之。無法律上之原因而受利
    益，致他人受損害者，應返還其利益。雖有法律上之原因，
    而其後已不存在者，亦同。民法第五百二十八條、第五百四
    十九條第一項、第二百六十三條準用第二百五十八條、第一
    百七十九條分別定有明文。本件被上訴人於97年11月19日委
    託上訴人向金融機構辦理貸款事宜，為兩造所不爭（見原審
    卷171頁、本院卷30頁），兩造間成立委任契約。被上訴人
    於98年3月2日以台中英才郵局第479號存證信函終止兩造間
    之委任契約，上訴人已於98年3月3日收受，有存證信函暨收
    件回執在卷可稽（見原審卷4至6頁），兩造間之委任契約業
    經被上訴人合法終止。上訴人收取被上訴人因委任處理事務
    而交付之150萬元，委任契約已合法終止，其原因已不存在
    ，上訴人迄未返還收取之款項，被上訴人請求上訴人返還15
    0萬元及法定遲延利息，為有理由，應予准許。本院既已依
    民法第一百七十九條不當得利法律關係准許被上訴人之請求
    ，被上訴人另主張類推適用民法第二百五十九條解除契約回
    復原狀之規定，為同一聲明之請求，即無庸再予審究。
七、綜上所述，被上訴人本於不當得利之法律關係，請求上訴人
    給付150萬元，及自起訴狀繕本送達翌日即98年4月4日（見
    原審卷9頁）起至清償日止，按年利率5%計算之利息，為有
    理由，應予准許。原判決為上訴人敗訴之判決，並依兩造聲
    明分別為供擔保後准予或免為假執行之宣告，經核於法並無
    不合。上訴論旨，指摘原判決不當，求予廢棄改判，為無理
    由，應予駁回。本件事證已臻明確，兩造其餘攻擊防禦方法
    及舉證，核與判決結果不生影響，毋庸逐一論列，併此敘明
    。
據上論結，本件上訴為無理由，依民事訴訟法第四百四十九條第
一項、第七十八條，判決如主文。
中    華    民    國    99    年    4     月    28    日
                民事第一庭    審判長法  官  吳火川
                                    法  官  陳繼先
                                    法  官  饒鴻鵬
以上正本係照原本作成。
不得上訴。
                                    書記官  康孝慈
中    華    民    國    99    年    4     月    29    日
                                                      Ｖ

司法院資訊處製作；財團法人民間司法改革基金會備份。
